【裁判字號】    96,易,694
【裁判日期】    970409
【裁判案由】    詐欺
【裁判全文】
臺灣士林地方法院刑事判決               96年度易字第694號
公  訴  人  臺灣士林地方法院檢察署檢察官
被      告  林薇原名丙○○）.
上列被告因詐欺案件，經檢察官提起公訴（95年度偵緝字第909
號），本院判決如下：
    主  文
林薇幫助連續意圖為自己不法之所有，以詐術使人將本人之物交
付，處有期徒刑拾月，減為有期徒刑伍月，如易科罰金，以銀元
佰元即新臺幣玖佰元折算壹日。
    事  實
一、林薇明知將金融機構之存摺、提款卡及密碼等資料交付予他
    人，可預見取得其存款帳戶之人將用於不法用途，竟仍基於
    縱他人以其金融帳戶實施詐欺，亦不違其本意之幫助詐欺之
    犯意，於民國94年9 月20日後至94年10月24日前之某日，在
    不詳地點，將其前於94年8 月18日，在臺北縣新莊市○○路
    881 號之567 中國信託商業銀行（下稱中國信託銀行）丹鳳
    分行，申請開立帳號第000000000000號之帳戶、提款卡及密
    碼，提供予姓名年籍不詳之成年人。嗣該姓名年籍不詳之人
    即與其他不詳年籍、姓名之成年人基於意圖為自己不法所有
    之概括犯意聯絡，共組詐欺集團，連續為下列犯行：
    (一)於94年10月25日中午12時許，由雅虎奇摩拍賣網站得知甲○○以網路購物方式標得「NIKE球鞋」1 雙，該詐騙集團
      某成員遂以「tk_westlife@yahoo.com.tw」電子郵件、手
      機門號0000000000號作為聯絡之用，該詐騙集團某成員遂
      寄發電子郵件佯稱係上開球鞋之賣家，要求甲○○支付拍
      賣貨款為餌，致使甲○○陷於錯誤，於94年10月26日上午
      7 時28分許，依指示在臺北市士林區中華郵政股份有限公
      司劍潭郵局之自動櫃員機，匯款新臺幣5,500 元款項至林
      薇上開中國信託銀行帳戶內。嗣因甲○○發現真正賣家並
      未收到貨款，發覺有異，始知遭到詐騙並報警處理。
    (二)94年10月25日某時許，該詐騙集團某成員由雅虎奇摩拍賣
      網站得知己○○以網路購物方式投標手機1 支，但未得標
      ，該詐騙集團某成員遂寄發電子郵件佯稱係上開手機之賣
      家，因原得標者棄標，由己○○得標，而要求己○○支付
      貨款為餌，致使己○○陷於錯誤，於94年10月26日某時許
      ，依指示匯款新臺幣8,200 元款項至林薇上開中國信託銀
      行帳戶內。嗣因己○○發現真正賣家並未收到貨款，發覺
      有異，始知遭到詐騙。
    (三)94年10月25日某時許，該詐騙集團某成員由雅虎奇摩拍賣
      網站得知戊○○以網路購物方式投標「Dopod818GSM 三頻
      手機」1 支，但未得標，該詐騙集團某成員遂寄發電子郵
      件佯稱係上開手機之賣家，因原得標者棄標，由戊○○得
      標，而要求戊○○支付貨款為餌，致使戊○○陷於錯誤，
      於94年10月26日某時許，依指示匯款新臺幣9,800 元款項
      至林薇上開中國信託銀行帳戶內。嗣因戊○○遲未收到其
      所購買之上開手機，發覺有異，始知遭到詐騙。
    (四)94年10月25日某時許，該詐騙集團某成員由雅虎奇摩拍賣
      網站得知乙○○以網路購物方式投標「SONY P9 數位相機
      」1 臺，但未得標，該詐騙集團某成員遂寄發電子郵件佯
      稱係上開數位相機之賣家，因原得標者棄標，由乙○○得
      標，而要求乙○○支付貨款為餌，致使乙○○陷於錯誤，
      於94年10月26日某時許，依指示匯款新臺幣4,500 元款項
      至林薇上開中國信託銀行帳戶內。嗣因乙○○遲未收到其
      所購買之上開數位相機，發覺有異，始知遭到詐騙。
    (五)94年10月25日某時許，該詐騙集團某成員由雅虎奇摩拍賣
      網站得知丁○○以網路購物方式標得手機1 支，該詐騙集
      團某成員遂寄發電子郵件佯稱係上開手機之賣家，要求丁○○支付貨款及運費為餌，致使丁○○陷於錯誤，於94
      年10月26日某時許，依指示匯款新臺幣5,120 元款項至林
      薇上開中國信託銀行帳戶內。嗣因丁○○遲未收到其所購
      買之上開手機，發覺有異，始知遭到詐騙。
二、案經甲○○訴由臺北市政府警察局士林分局報告臺灣士林地
    方法院檢察署檢察官偵查起訴。
    理  由
一、訊據被告林薇固坦承曾申請開立上開中國信託銀行帳戶之事
    實，惟矢口否認有何幫助詐欺之犯行，辯稱：伊將上開銀行
    存摺、金融卡及密碼，置放於機車置物箱內，遭不詳之人竊
    取，但伊未報案，亦未至銀行辦理掛失云云，經查：
    (一)被害人甲○○、己○○、戊○○、乙○○、丁○○，如何
      於上開時、地，遭詐騙集團成員以渠等購得拍賣商品，需
      支付拍賣貨款為餌，致渠等因而陷於錯誤，乃將款項匯至
      被告上開銀行帳戶，因而受有損害等情，業據被害人甲○○、己○○、戊○○、乙○○、丁○○於警詢、本院審理
      時指證綦詳（見95年度偵字第967 號卷第22頁至第24頁、
      本院卷第54頁至第61頁），並有被害人甲○○提供之電子
      郵件列印資料及匯款明細（見95年度偵字第967 號卷第27
      頁至第30頁）、被害人戊○○提供之電子郵件列印資料（
      見本院卷第75頁至第77頁）、被害人乙○○提供之存摺明
      細、電子郵件列印資料及雅虎奇摩拍賣網頁資料（見本院
      卷第78頁第89頁）、中國信託商業銀行94年11月10日函暨
      檢附之被告林薇開戶資料及歷史交易明細（見95年度偵字
      第967 號卷第38頁至第45頁）等附卷可稽，足證被害人甲○○、己○○、戊○○、乙○○、丁○○遭詐騙而有匯款
      至被告上開帳戶之事實，應甚明確，堪予認定。
    (二)被告所有之中國信託商業銀行丹鳳分行第000000000000號
      帳戶，係於94年8 月18日開戶等情，有中國信託商業銀行
      94年11月10日函暨檢附之被告林薇開戶資料及歷史交易明
      細在卷足憑（見95年度偵字第967 號卷第38頁至第45頁）
      ，堪予認定。而觀諸該帳戶支歷史交易明細，於94年8 月
      18日開戶，迄94年9 月19日以前該帳戶均往來頻繁，自94
      年9 月20日後該帳戶無往來紀錄，嗣於94年10月24日方陸
      續由受詐騙之戊○○、甲○○、己○○、乙○○、丁○○
      等人匯入新臺幣9,800 元、5,500 元、8200元、5120元，
      旋於當日立即由詐欺集團成員分次提領殆盡等情，足認被
      告該帳戶之存簿及金融卡應於94年9 月20日至94年10月24
      日間之某日，由被告於不詳地點，提供交付予詐欺集團掌
      控使用，否則被害人戊○○等人將被詐騙之款項匯入後，
      該詐欺集團無法立即順利提領，顯見其等知悉被告帳戶之
      密碼，且對於被告不會將帳戶、金融卡掛失止付乙節有相
      當之確信。再參以金融機構為方便存戶提款、確保交易安
      全並節省人力成本，而有金融卡及提款密碼制度之設，此
      提款密碼具有確認存戶身分之功能。申言之，同時擁有金
      融卡及密碼之人，衡情均為存戶本人或經其授權之人，本
      件被告上揭帳戶，為詐欺集團使用，並得以順利提領，依
      照前開說明，已足認係被告授權提供使用無訛。
    (三)被告雖以上開銀行帳戶存簿連同金融卡及密碼置放於機車
      置物箱內一併遺失等語置辯。惟查：
      １被告於警詢時供稱：系爭帳戶係伊親自前往銀行開戶，
        是用來申辦貸款使用，共貸得新臺幣20萬元。伊於94年
        10月中旬將存摺及金融卡放在機車置物箱內，停於臺北
        縣新莊市○○路某處，上開存摺等物，連同機車一起遺
        失，但機車遺失伊未去報案，伊想說報案也找不回機車
        ，直到94年11月初在新莊市○○路河堤旁找到機車，放
        在機車內物品全遭偷竊，僅剩行照及一些雜物。伊在10
        月中旬機車遺失後約一週內，以行動電話向銀行告知遺
        失存摺和金融卡，但銀行告知伊帳戶有問題，不讓伊申
        請新的（見95年度偵字第967 號卷第12頁至第14頁）、
        繼於本院準備程序稱：系爭銀行帳戶係因伊要找工作而
        開戶，伊放在機車置物箱內失竊，因該帳戶內沒有錢，
        所以伊未向銀行掛失，該帳戶沒有預借現金，亦未貸款
        新臺幣20萬，系爭帳戶存摺等物係於94年9 月30日早上
        跟機車一起遺失（見本院卷第11頁至第12頁、第18頁）
        ，是核被告所言，就系爭帳戶存簿及金融卡遺失時間係
        94年9 月30日或94年10月中旬、開立系爭銀行帳戶之目
        的為工作用或貸款用、系爭帳戶有無貸款新臺幣20萬、
        被告有無打電話向銀行掛失帳戶等節，其供詞前後反覆
        ，已顯見其臨訟飾詞矛盾之情。
      ２被告於本院審理時稱：帳戶失竊時，伊與學妹同住，因
        學妹會翻伊東西，伊才將存摺、金融卡等物放在機車置
        物箱，放了超過1 個月。貸款新臺幣20萬係伊借給朋友
        用的。機車係伊在93年以4 萬多元購買，失竊後在新莊
        市河堤旁找到，車子有被撞痕跡，伊沒有錢修理，遂將
        機車過戶等語（見本院卷第64頁至第66頁），然查：被
        告系爭郵局帳戶於94年9 月19日開始後，該帳戶並無餘
        額，亦無往來紀錄，已如前述，被告僅為怕學妹翻動其
        物品，即將上揭幾無使用之銀行存簿、金融卡等物置放
        於機車置物箱內，其行止已有可疑，與經驗法則不符，
        而被告之機車於失竊時，僅使用約1 年，仍屬新穎且有
        財產價值之物，倘被告同時遺失銀行存摺、金融卡及機
        車，於發現後，竟未立即向銀行申辦帳戶及金融卡掛失
        止付，亦未就失竊機車情事報警，其行止顯悖於常情，
        是其所辯，委不足採信。
    (四)按金融機構接受客戶申請一般存款帳戶之現況，絕大多數
      不須任何條件，亦無須任何費用，即任何人均可辦理金融
      帳戶存摺使用，如無特殊理由，實無借用他人存摺使用之
      必要。而金融存摺事關存款人個人財產權益之保障，倘有
      不明之金錢來源，甚而攸關個人法律上之責任，其專有性
      甚高，除非本人、與本人具有信賴關係或其他特殊原因，
      難認有何流通使用之可能，一般人均有妥為保管防阻他人
      任意使用之認識。縱使特殊情況偶有交付他人使用之需，
      亦必然深入瞭解用途及合理性後，再行提供以使用，方符
      常情。且該等專有物品如落入不明人士手中，而未加以闡
      明正常用途，極易被利用為與財產有關之犯罪工具，此為
      吾人依一般生活認知所易於體察之常識。又非有正當理由
      ，竟提供金錢代價徵求他人之帳戶，則客觀上可預見其目
      的，係供為某筆資金之存入，後再行領出之用，且該筆資
      金之存入及提領過程係有意隱瞞其流程或避免行為人身分
      曝光之用意，一般人本於一般認知能力均甚易於瞭解。而
      一般詐欺集團即常以向不特定人收購金融帳戶存摺之方法
      而從事如同本案之詐欺犯罪模式，報章、雜誌、電視亦常
      有報導。本件被告於案發時為21歲之成年女子，學歷為高
      職，亦有多年工作經驗，顯非無知識及社會經驗之人，就
      提供帳戶與不認識之人使用，將為他人作為詐欺犯罪之工
      具，而有幫助他人犯罪之可能，自難諉為不知，亦非全然
      無可預見。是被告可預見金融帳戶存摺提供他人使用，將
      幫助他人實施詐欺犯罪，但仍將上開帳戶提供予詐騙集團
      使用，被告顯有縱他人以其金融帳戶實施詐欺犯罪亦不違
      背其本意之幫助故意，應無疑義。
    (五)綜上所述，本案事證明確，被告犯行，洵堪認定，應依法
      論科。
二、被告行為後，刑法業於94年2 月2 日修正公布，並於95 年7
    月1 日施行，參酌最高法院95年5 月23日刑事庭第8 次會議
    決議，修正後刑法第2 條第1 項之規定，係規範行為後法律
    變更所生新舊法律比較適用之準據法，於刑法施行後，應適
    用修正後刑法第2 條第1 項之規定，為「從舊從輕」之比較
    。另於比較時應就罪刑有關之共犯、未遂犯、想像競合犯、
    牽連犯、連續犯、結合犯，以及累犯加重、自首減輕暨其他
    法定加減原因（如身分加減）與加減比例等一切情形，本於
    統一性及整體性原則，綜其全部罪刑之結果而為比較，茲就
    比較情形分述如下：
    (一)刑法第339 條第1 項詐欺取財罪法定刑內有關得科處罰金
      刑或得併科罰金刑之部分，依修正後刑法施行法第1 條之
      1 及刑法第33條第5 款等規定，所得科處或得併科之罰金
      刑最高為新臺幣30,000元、最低為新臺幣1,000 元。然依
      被告行為時即修正前之刑法及罰金罰鍰提高標準條例之規
      定，該罪之罰金刑經提高倍數後，最高額雖與修正後之規
      定相同，惟最低額部分顯均較修正後為輕。因此，比較上
      述修正前、後之刑罰法律，修正後之相關規定既未較有利
      於被告，自應適用被告行為時之罰金刑刑度相關規定。
    (二)幫助犯部分，修正前刑法第30條係規定：「幫助他人犯罪
      者，為從犯。雖他人不知幫助之情者，亦同。從犯之處罰
      ，得按正犯之刑減輕之。」，而修正後之刑法第30條則規
      定：「幫助他人實行犯罪行為者，為幫助犯。雖他人不知
      幫助之情者，亦同。幫助犯之處罰，得按正犯之刑減輕之
      。」，主要係文字用語上之修正，關於刑罰減輕之規定並
      無變更，無關成立幫助犯內容之實質之變更，不屬法律之
      變更，應逕適用修正後之規定，無須比較適用。
三、按刑法上之幫助犯，係對於犯罪與正犯有共同之認識，而以
    幫助之意思，對於正犯資以助力，而未參與實施犯罪之行為
    者而言，最高法院75年度臺上字第1509號、88年度臺上字第
    1270號判決意旨參照。又按連續幫助與幫助連續原屬有別，
    如基於概括犯意，多次幫助他人犯罪，為連續幫助；如以一
    幫助行為，幫助他人連續犯罪，則為幫助連續，就幫助犯言
    ，僅有一次之犯罪行為，最高法院86年度臺上字第5680號判
    決可資照。本件被告基於幫助詐欺之犯意，一次提供其所有
    之上開銀行存摺、金融卡、密碼予詐騙集團成員之成員，是
    被告僅有一次幫助犯罪行為；又該詐騙集團利用被告之幫助
    ，基於意圖為自己不法之所有之概括犯意，連續多次施用詐
    術使甲○○等人陷於於錯誤，因而匯款至被告所提供之上開
    銀行帳戶內，屬時間緊接，且觸犯構成要件相同之罪名，該
    詐騙集團顯為連續犯，故被告應論以幫助連續詐欺取財一罪
    ；再其行為僅止於幫助，爰依刑法第30條第2 項之規定，按
    正犯之刑減輕之。又檢察官起訴書雖未敘及被告交予他人上
    揭帳戶之同一幫助犯行，嗣為姓名年籍不詳之詐騙集團成員
    藉以施用詐術，致被害人己○○等人交付財物受有損害之事
    實，然檢察官就犯罪事實之一部起訴者，其效力及於全部，
    該部分事實與公訴人原起訴書之事實既有實質上一罪之關係
    ，依審判不可分之原則，此部分應為起訴效力所及，且亦已
    經蒞庭檢察官請求併辦審理，本院當應併予審究，附此敘明
    。爰審酌被告提供其所有之金融帳戶存摺、金融卡、密碼予
    不法詐騙集團使用，所為已影響社會正常交易安全，增加被
    害人尋求救濟之困難，並使犯罪之追查趨於複雜，危害社會
    甚鉅，暨其犯罪動機、目的、手段、生活狀況、智識程度，
    犯後仍矢口否認犯行，並無悔意等一切情狀，量處如主文所
    示之刑。因被告之犯罪時間，係在96年4 月24日之前，所犯
    符合中華民國96年罪犯減刑條例第2 條第1 項第3 款所定之
    減刑條件，依該規定減其宣告刑二分之一，並依據中華民國
    96年罪犯減刑條例第9 條之規定諭知易科罰金之折算標準。
    而有關易科罰金之折算標準，修正前刑法第41條第1 項前段
    規定「犯最重本刑為5 年以下有期徒刑以下之刑之罪，而受
    6 個月以下有期徒刑或拘役之宣告，因身體、教育、職業、
    家庭之關係或其他正當事由，執行顯有困難者，得以1 元以
    上3 元以下折算1 日，易科罰金」，又被告行為時之易科罰
    金折算標準，修正前罰金罰鍰提高標準條例第2 條（現已刪
    除）規定，就其原定數額提高為100 倍折算1 日，則本件被
    告行為時之易科罰金折算標準，最高以銀元300 元折算1 日
    ，經折算為新臺幣幣值後，為以新臺幣900 元折算為1 日。
    而修正後刑法第41條第1 項前段規定「犯最重本刑為5 年以
    下有期徒刑以下之刑之罪，而受6 個月以下有期徒刑或拘役
    之宣告者，得以新臺幣1,000 元、2,000 元或3,000 元折算
    1 日，易科罰金」，比較修正前後之易科罰金折算標準，以
    修正前之規定較有利於被告，本院爰依修正前刑法第41條第
    1 項前段之規定，諭知減刑後易科罰金之折算標準。
據上論斷，應依刑事訴訟法第299 條第1 項前段，刑法第2 條第
1 項前段、第30條第1 項、第2 項、第339 條第1 項、修正前刑
法第41條第1 項前段，刑法施行法第1 條之1 ，修正前罰金罰鍰
提高標準條例第2 條，現行法規所定貨幣單位折算新台幣條例第
2條 ，中華民國96年罪犯減刑條例第2 條第1 項第3 款、第7 條
、第9 條，判決如主文。
本案經檢察官吳維雅到庭執行職務
中    華    民    國    97    年    4     月    9     日
                  刑事第四庭審判長法  官  趙文卿
                                  法  官  劉秉鑫
                                  法  官  高雅敏
以上正本證明與原本無異。
如不服本判決，應於收受送達後10日內向本院提出上訴書狀，其
未敘述上訴理由者，應於上訴期間屆滿後20日內向本院補提理由
書狀。
                            書記官  田瑾俐
中    華    民    國    97    年    5     月    30    日
附錄本案論罪科刑法條
刑法第339條第1項
意圖為自己或第三人不法之所有，以詐術使人將本人或第三人之
物交付者，處5 年以下有期徒刑、拘役或科或併科1 千元以下罰
金。


司法院資訊處製作；財團法人民間司法改革基金會備份。
